最高法院刑事判決　　　　　　九十六年度台上字第一四二五號
上　訴　人　甲○○
　　　　　　　　　　樓（
選任辯護人　蘇新竹律師
　　　　　　張清富律師
上列上訴人因殺人案件，不服台灣高等法院台南分院中華民國九
十五年十二月二十七日第二審判決（九十五年度上重訴字第一一
八八號，起訴案號：台灣台南地方法院檢察署九十四年度偵字第
一四一一八號、九十五年度偵字第八０六號），提起上訴，本院
判決如下：
    主  文
原判決撤銷，發回台灣高等法院台南分院。
    理  由
本件原判決認定上訴人甲○○與被害人張王靜葉，前曾於民國八
十八年五月二十日，在台北市○○○路山地教會結婚，惟因故未
辦理結婚登記，二人間具有家庭暴力防治法第三條第一款所定之
家庭成員關係。九十四年九月至十月間，因被害人表明欲與上訴
人分手，上訴人乃懷疑被害人已另結新歡而心懷怨恨，乃於九十
四年十一月初某日，前往台南縣永康市○○路之某化學原料行，
以新台幣一百元購得硫酸二瓶，並將其中一瓶裝於長方形乳白色
塑膠罐內，置於台南市○區○○路四段六十五巷一０八弄十八號
一樓住處廚房流理檯洗碗槽下，欲待被害人不願與其復合時即用
以潑灑被害人。嗣因被害人於九十四年十一月五日外出，迄同年
月九日上午十時許始返回上址，，上訴人於同日下午一時十分許
，向被害人質問其行蹤，被害人乃向上訴人炫耀其已另結新歡，
上訴人聞言極度不悅而強壓怒火，逕自前往廚房欲以之前所購買
之硫酸疏通水槽，惟被害人尾隨其後進入廚房，對上訴人陳稱其
已不再愛上訴人，不必再通水槽了，其將另囑新歡前來通水槽等
語，上訴人聽聞後惱羞成怒而頓萌殺機，明知硫酸具有強烈腐蝕
性，倘大量潑灑人之身體可奪人生命，竟基於殺人之犯意，隨手
將其所持內裝硫酸之塑膠罐，朝被害人頭部向其全身潑灑，致被
害人受有全身百分之九十之三度化學性腐蝕傷，雖經被害人即以
電話通知其長媳楊惠卿聯繫救護車，將被害人緊急送往國立成功
大學醫學院附設醫院（以下稱成大醫院）救治，而被害人於救護
車抵達前並自行以水沖洗，惟延至同年月十日晚間八時二十三分
許，仍因多重器官衰竭併酸血症而不治死亡。上訴人於行兇後即
畏罪逃逸，嗣警方據報在現場扣得被害人所穿胸罩一件、上訴人
所有潑剩之硫酸一桶。上訴人至九十四年十一月十二日凌晨二時
三十分許，始向台北市政府警察局南港分局投案等情。因而撤銷
第一審判決，改判論處上訴人殺人罪刑，固非無見。
惟查：(一)、有罪判決書之事實一欄，為判斷其適用法令當否之準
據，法院應將依職權認定與論罪科刑有關之事實，翔實記載，然
後於理由內逐一說明其憑以認定之證據，並使事實認定與理由說
明，互相適合，方為合法。倘事實認定與理由說明，不相一致，
或事實與理由欄內之記載，前後齟齬，按諸刑事訴訟法第三百七
十九條第十四款後段規定，均屬判決理由矛盾之當然違背法令。
原判決事實欄記載：……上訴人聞言極度不悅而強壓怒火，逕自
前往廚房欲以之前所購買之硫酸疏通水槽，惟被害人尾隨其後進
入廚房，對上訴人陳稱其已不再愛上訴人，不必再通水槽了，其
將另囑新歡前來通水槽等語，上訴人聽聞後惱羞成怒而頓萌殺機
，明知硫酸具有強烈腐蝕性，倘大量潑灑人之身體可奪人生命，
竟基於殺人之犯意，隨手將其所持裝硫酸之塑膠罐，自被害人頭
部起向全身潑灑，致被害人受有全身百分之九十之三度化學性腐
蝕傷（原判決第二頁第二至十行）等情，是否認定上訴人欲使用
其所購買之硫酸疏通水槽，其購買硫酸之目的原非專供潑灑被害
人之用？乃原判決理由欄復又論述：檢察官於偵查中前往現場勘
驗發現，被害人住處二樓樓梯口有二十三瓶無煙鹽酸，一樓車庫
有一箱（二十四瓶）無煙鹽酸，倘確有通水槽之必要，使用該等
無煙鹽酸綽綽有餘，且較為安全，實無另向化學原料行購買硫酸
之必要，足見上訴人雖辯稱：伊購買硫酸係為通水槽之用云云，
不足採信（原判決第十五頁第十七至二十三行）等情，是否說明
上訴人如欲通水槽現場即有諸多無煙鹽酸可用，上訴人購買硫酸
之目的係專供潑灑被害人之用？其事實欄之認定記載與理由欄之
論述說明，不盡一致，尚有未合。(二)、法律之解釋不能逾越法律
之明文規定，此為解釋法律之大原則。刑事訴訟法第一百五十九
條第一項規定：「被告以外之人於審判外之言詞或書面陳述，除
法律有規定者外，不得作為證據」，則犯罪事實自應憑法律規定
有證據能力之證據認定之，而證人以聞自原始證人在審判外之陳
述作為內容之陳述，純屬傳聞之詞，其既未親自聞見或經歷其所
陳述之事實，法院縱令於審判期日對其訊問，或由被告對其詰問
，亦無從擔保其陳述內容之真實性，不得任意擴張解釋證人之傳
聞陳述具有證據能力。原判決於理由欄論述說明：被害人於案發
後即傷重不治死亡，並未經警察及檢察機關製作筆錄，證人蔡美
盞、楊惠卿、李鳳於第一審之供述，其雖均屬傳聞陳述，惟因
符合「可信性之情況保證」與「使用證據之必要性」之二大要求
，應均具有證據能力（原判決理由欄甲、一），而採蔡美盞、楊
惠卿、李鳳於第一審關於傳聞陳述部分之供述，為不利上訴人
認定之主要依據。其所為論述說明及採為判決基礎之上開證據，
難謂與刑事訴訟法第一百五十九條第一項之規定無違，尚有未洽
。(三)、依法應於審判期日調查之證據雖已調查，而其內容未明瞭
者，即與未經調查無異，如遽行判決，仍屬應於審判期日調查之
證據而未予調查，尚不得遽對被告為有利或不利之認定。原判決
於主文欄諭知：扣案之硫酸十六公克沒收，並於理由欄說明：上
開硫酸為上訴人所有供犯罪所用之物，應依修正前刑法第三十八
條第一項第二款之規定宣告沒收等情。然上訴人始終否認係故意
以硫酸潑灑被害人，並辯稱：伊與被害人在現場發生拉扯，被害
人摔倒時不慎潑灑在其身上之硫酸量不多，檢察官至現場勘驗時
，現場之容器內尚有四百西西之硫酸等語。稽諸檢察官九十四年
十一月十八日十四時三十七分，前往現場勘驗筆錄內載：裝不明
溶劑之容器高二十一公分、長十六公分、寬七點五公分，剩餘溶
劑四百西西（九十四年度偵字第一四一一八號卷第二十頁背面）
等情。而內政部警政署刑事警察局九十四年十二月六日刑鑑字第
０九四０一七二六九二號鑑定書，其內記載：警方送請鑑驗者係
不明液體一瓶，其內液體淨重十七點五公克，取一點一二公克鑑
定用罄，餘十六點三八公克（九十四年度偵字第一四一一八號卷
第一三七頁）。則警方送鑑驗者是否即係檢察官在現場勘驗之容
器，尚非全無疑義，仍待調查釐清。而上情與上訴人上開辯解各
情是否可採，及本件事實如何暨如何為法律之適用攸關，自應詳
予調查釐清論述說明。乃原審就上情未詳予調查釐清論述說明，
逕認上訴人持向被害人潑灑之硫酸鑑驗後僅餘十六公克，其查證
未盡且理由欠備，遽行判決，尚嫌速斷，其審理猶有未盡。上訴
意旨指摘原判決不當，尚非全無理由。按第三審法院應以第二審
判決所確認之事實為判決基礎，刑事訴訟法第三百九十四條第一
項前段定有明文。原判決上述之違背法令，影響於事實之確定，
本院無可據以為裁判，應將原判決撤銷，發回原審法院更為審判
。
據上論結，應依刑事訴訟法第三百九十七條、第四百零一條，判
決如主文。
中　　華　　民　　國　九十六　年　　三　　月　二十二　日
                      最高法院刑事第一庭
                          審判長法官  董　明　霈
                                法官  林　茂　雄
                                法官  張　祺　祥
                                法官  呂　永　福
                                法官  蘇　振　堂
      本件正本證明與原本無異
                                      書  記  官
中　　華　　民　　國　九十六　年　　三　　月　二十九　日
                                                Ａ
